臺灣新竹地方法院民事裁定　　　　　 100年度消債抗字第11號
抗　告　人　洪松男
上列抗告人聲請消費者債務清理更生事件，抗告人對於民國100
年10月27日本院100 年度消債更字第21號裁定提起抗告，本院裁
定如下：
    主  文
抗告駁回。
抗告程序費用新台幣壹仟元由抗告人負擔。
    理  由
一、按債務人與金融機構協商成立者，不得聲請更生或清算；但
    因不可歸責於己之事由，致履行顯有重大困難者，不在此限
    ，消費者債務清理條例第151 條第5 項定有明文。準此，債
    務人如已利用前置協商機制，與金融機構成立協商，即須依
    約清償債務，僅於其後發生情事變更，在清償期間收入或收
    益不如預期，致該方案履行困難甚或履行不能，且因不可歸
    責於己之事由所致，始能聲請更生或清算，又債務清償方案
    係經債務人行使程序選擇權而與債權人締結之債務清理契約
    ，其即應受該契約之拘束，而消債條例更生之規範目的，係
    在維持債務人基本生活之情況下，於債務人之能力範圍內盡
    力清償債務，非謂債務人得任意利用債務清理程序減輕債務
    ，因此，為避免債務人針對已成立之協商方案任意毀諾，濫
    用更生或清算之債務清理程序，須債務人於協商成立後因不
    可歸責於己之事由，致其無法履行原定清償方案，始例外得
    依消債條例聲請更生或清算。
二、本件抗告意旨略以：抗告人曾於民國95年5月9日，依照中華
    民國銀行公會會員辦理消費金融案件債務協商機制，該機制
    係以最高80期，不可延展，金額由各銀行統籌計算，抗告人
    以月繳新臺幣（下同）35,947元協商成立，惟抗告人當時面
    臨失業，又無從籌錢，導致毀諾，非有還款能力而拒為清償
    。又原審裁定認已成立之協商方案履行有其他不適當之情形
    ，自仍應再循協商途徑謀求解決，若此抗告人何需求助於法
    院？任由債權之移轉買賣、孳息增加，是為保障債權人獲得
    公平受償，並未謀求消費者經濟、生活之重建，有違更生機
    制原則，為此提起抗告，求為廢棄原裁定等語。
三、經查：
  (一)抗告人前於95年5 月9 月依消費金融案件無擔保債務協商機
    置，與最大債權銀行台新銀行依消債條例第151 條第1 項成
    立無擔保債權協商還款方案，約定自95年5 月10日起，分80
    期，利率為0 ％，每期攤還35,947元，此有抗告人於原審提
    出之協議書在卷可稽。準此，抗告人於成立協商方案時應已
    審慎衡量其本身之經濟能力、履行協商結果之意願、可能性
    、依協商結果可得之期限與0 ％利率利益、毀諾時將產生之
    不利益等主觀、客觀因素，進而本諸自由意識及平等地位自
    主決定，與台新銀行等金融機構成立協商方案，亦即抗告人
    如認協商條件非其能力所及，本不應與台新銀行等金融機構
    成立債務協商，當無容許抗告人貿然與金融機構成立協商，
    再率爾毀諾而主張係不可歸責於己致無法繼續履行協商內容
    ，甚者聲請債務清理程序之理。
  (二)依抗告人於原審100 年9 月15日到庭自陳：95年4 月曾申請
    債務協商，希望銀行調降利率，協商成立時任職於澤安公司
    擔任回收場司機，每月薪資32,000至33,000元，另有批發茶
    葉、工藝品買賣等生意收入，每月收入尚可負擔協商款35,8
    00元及生活支出15,000元等語。然查，抗告人於94年10月19
    日即自澤安公司退保，此有原審勞保投保資料查詢表可證，
    故抗告人主張95年5 月協商成立後失業，導致毀諾一情，顯
    不可採。又抗告人自陳協商成立後，除固定薪資外，另有批
    發買賣等收入，每月總收入尚可負擔協商款及生活支出，是
    以，抗告人於協商後收入並無重大變化，復未舉證說明其收
    入有明顯降低之事實，並不符合因不可歸責於己之事由，致
    履行顯有重大困難者之要件。
  (三)又消債條例更生之規範目的，係在維持債務人基本生活之情
    況下，於債務人之能力範圍內盡力清償債務，非謂債務人得
    任意利用債務清理程序減輕債務，債務協商方案既係經抗告
    人行使程序選擇權，本於自由意識所為之債務清理契約，抗
    告人自應受債務協商方案所拘束，茲既抗告人未能舉證證明
    有何不可歸責於己之事由，致原協商條件履行困難甚或履行
    不能，自難謂抗告人未履行與最大債權銀行台新銀行間成立
    之債務協商方案，與消債條例第151 條第5 項但書規定要件
    相當。且更生清算之聲請係責任財產制度下最後手段，並須
    以債務人實質已不能清償者為限，此亦為消債條例第3 條所
    明定，抗告人現年為40歲（60年10月27日出生），依勞動基
    準法規定之退休年齡65歲計算，抗告人尚可工作25年，故僅
    須積極工作則穩定收入當屬可期，復加銀行公會現已可依債
    務人之能力及負擔，提供超過80期之還款方案，則抗告人所
    積欠之債務即不生不能清償之情形。抗告人既於消債條例施
    行前與債權銀行成立協商，如事後債務金額有所變更或有履
    行不便之情形，認清償方案應予適當調整，非不可經由本條
    例所規定之協商程序，再與債權銀行重新協商，訂定適當可
    行之清償方案，抗告人自當循此途徑以求解決，方符合本條
    例兼顧保障債權人公平受償及重建復甦抗告人經濟生活之立
    法目的。是以，抗告人逕行聲請更生，亦有不當。
四、綜上，抗告人雖稱係因失業，導致毀諾，惟其失業係發生於
    協商前，且其除固定薪資外，尚有其餘批發賣買等收入，又
    並未就協商與毀諾時之收入、支出情況有何明顯變動，提出
    積極事證供本院審酌，則在客觀事實未有顯著變動之下，協
    商金額是否逾抗告人之能力，核屬抗告人在協商時可得預見
    而據以評估可否履行協商條件之事實，與「不可歸責於己之
    事由，致履行顯有重大困難」之要件不符。又按消債條例更
    生之規範目的，係在維持債務人基本生活之情況下，於債務
    人之能力範圍內盡力清償債務，非謂債務人得任意利用債務
    清理程序減輕債務，原裁定認已成立之協商方案履行有其他
    不適當之情形，仍應再循協商途徑謀求解決，自無違背更生
    清算立法之意旨。抗告意旨指摘原裁定為不當，求予廢棄云
    云，為無理由，應予駁回。
五、據上論結，本件抗告為無理由，依消費者債務清理條例第15
    條，民事訴訟法第495 條之1 第1 項、第449 條第1 項、第
    95條、第78條，裁定如主文。
中    華    民    國   100    年    11    月    29    日
              民事第一庭    審判長法  官  蔡孟芳
                                  法  官  林麗玉
                                  法  官  朱美璘
以上為正本係照原本作成。
本裁定除有涉及法律見解具有原則上之重要性者外，不得再抗告
，如提起再抗告，須於裁定送達後10日內向本院提出再抗告狀，
並繳納裁判費新臺幣1,000元。
中    華    民    國   100    年    11    月    29    日
                                  書記官  王恬如